【裁判字號】    90,判,816
【裁判日期】    900511
【裁判案由】    營利事業所得稅
【裁判全文】
最  高  行  政  法  院  判  決                      九十年度判字第八一六號
    原      告  泰陽小吃部
    代  表  人  甲○○
    被      告  財政部臺灣省中區國稅局
    代  表  人  楊重華
右當事人間因營利事業所得稅事件，原告不服行政院中華民國八十八年七月十二日台
八十八訴字第二七○○一號再訴願決定，提起行政訴訟。本院判決如左︰
    主  文
原告之訴駁回。
訴訟費用由原告負擔。
    事  實
緣原告八十一年度營利事業所得稅結算申報，原經被告核定課稅所得額為零。嗣法務
部調查局中部地區機動工作組（下稱中機組）查獲原告短報營業收入，經被告會同南
投縣稅捐稽徵處查核結果，原告短報八十一年度營業收入計新台幣（下同）六、○五
三、一九二元，被告以原告無法提示證明所得額之帳證文據，乃按同業利潤標準（小
吃店業行業代號六四一二—一一，淨利率百分之十二）核定短報部分之所得額七二六
、三八三元，除發單補徵八十一年度營利事業所得稅二九○、八六七元外，並依行為
時所得稅法第一百十條第一項規定，處以所漏稅額一八一、五九六元○‧八倍之罰鍰
一四五、二○○元。原告不服，申經復查結果，准予核減營業收入四、七四七元及罰
鍰一○○元。原告仍不服，一再訴願，遞遭決定駁回，遂提起行政訴訟，茲摘兩造
訴辯意旨如次。
原告起訴意旨及補充理由略謂：按「行政官署對於人民有所處罰，必須確實證明其違
法之事實，倘不能確實證明違法事實之存在，其處罰即不能認為合法。」鈞院三十九
年判字第二號著有判例。另「違章漏稅案件之審理，應以事實為依據不得推測臆斷，
事實應從證據認定之，而所謂之『證據』，係積極而無瑕疵之證據而言（證據必須經
證實為真實，才有證據力否則即有瑕疵）。」為臺灣省政府財政廳五十二年四月二十
二日財稅字第七三○二○號令頒違章漏稅案件處理作業要點所明定，稅捐稽徵法、所
得稅法迭揭斯旨。被告認定原告八十一年度營業收入漏報六、○四八、四四五元，僅
係依據營業日報表核算，並未查對原告銀行實際收支金額是否吻合。且該表所刊收入
尚包含與客戶資金往來之收入，並非全部均為營業收入，被告未予斟酌並加以查證，
與前揭規定自有欠合。次查，被告認定原告漏報營業收入，為積極之事實，依舉證責
任分配原則規定，應由被告負責舉證。而被告既係依據原告之營業日報表核算，則該
表所列其他項目自應一視同仁予以認定。經查該表所列交際費係對領隊司機附贈之餐
飲，乃一方面列為餐廳收入，另一方面列為交際費，實際並無此項收入，自應予以認
定扣除，被告末予斟酌，顯有欠合。又被告以同業利潤標準從高核定所得額，已含有
懲罰性質，再以此科處罰鍰顯係重複處罰，請惠予斟酌減低處罰倍數。末查，原告係
「泰雅渡假村」商號所屬之「餐廳」營業部門，該兩商號之實際負責人均為蔡文田，
為徵納雙方不爭之事實，被告乃對該原告同案所牽涉之八十一年及八十二年違反稅捐
稽徵法第四十四條規定，處以罰緩之納稅義務人列為蔡文田，本案再訴願決定書亦認
定原告之實際負責人為蔡文田。則依實質課稅原則規定，本案之補徵及罰鍰對象之商
號代表人，自應更正為蔡文田，綜上，請判決撤銷一再訴願決定及原處分等語。
被告答辯意旨略謂：關於所得稅部分：按「就前述情形，納稅義務人如對核定之營業
稅及營利事業所得稅不服，應分別依照稅捐稽徵法第三十五條規定申請復查。但稽徵
機關對有關營利事業所得稅部分復查之申請，可暫緩依稅捐稽徵法第三十五條第二項
規定作成決定，並通知納稅義務人俟營業稅部分經復查、訴願或行政訴訟終結決定或
判決應補徵或退還稅款後，再依營業稅部分確定之事實，作為營利事業所得稅復查決
定之參考。」財政部八十年八月八日台財稅第八○○一六九五六○○號函釋有案。原
告原申報營業收入淨額三、九二○、一六七元，案經核定全年虧損四九九、○九一元
，嗣經中機組查獲原告漏報營業收入六、○五三、一九二元，原告無法提示證明所得
額之帳簿文據供核，同意被告依照所得稅法第八十三條及同法施行細則第八十一條規
定，按同業利潤標準（行業代號：6412—11，淨利率百分之十二）重行核定課稅所得
額為一、一九六、八○三元。原告復查主張被告核定漏報營業收入六、○五三、一九
二元，與南投縣稅捐稽徵處最後核定數六、○四八、四四五元不符，希重新核定。經
被告於八十六年十二月廿二日以中區國稅法字第八六○○七三六四五號函請南投縣稅
捐稽徵處提供原告營業稅部分提起行政救濟之確定資料，該處以八十六年十二月三十
日投稅法字第○六七七三九號函檢附原告營業稅部分大院判決確定資料，依大院八十
六年度判字第二二四六號判決書所載「上開金額被告重為復查核定准予認列之八十一
年營業折扣四、八○○元（含稅）‧‧‧，實際逃漏營業收入為八十一年六、三五○
、八六七元，扣除營業稅，逃漏之銷售額為六、○四八、四四五元」，與原告主張相
同。又原告復查仍無法提示證明所得額之帳簿文據供核，依首揭函釋，原核定營業收
入淨額九、九七三、三五九元，復查後遂減列營業收入四、七四七元，變更核定營業
收入淨額為九、九六八、六一二元，並按營利事業同業利潤標準核定課稅所得額為一
、一九六、二三三元。原告訴願時主張本期所有帳簿文據被中機組查扣，現在移轉南
投縣稅捐稽徵處保管，並非無法提示，又佣金支出、郵電費、水電瓦斯費、稅捐、伙
食費等費用分文未列，實有失常理，希予以考量云云，經查原告所訴案關帳簿文據，
前由中機組查扣並移由南投縣稅捐稽徵處保管乙節，經被告於八十七年三月廿三日派
員至南投縣稅捐稽徵處調閱查核結果，渠等被查扣帳證均係泰雅渡假村所有，有關原
告部分僅有營業日報表（收入部分），查無系爭各項營業費用之帳簿憑證，且被告初
查查核時原告因無法提示證明所得額之帳簿文據供核，於八十六年五月八日已提示同
意書同意被告依前開規定核定所得額一、一九六、二三三元，復查決定仍予維持，訴
願決定並持與相同論見予以駁回。再訴願時，原告訴稱被告據以認定其短報營業收入
之營業日報表所列收入包含與客戶資金往來收入，惟其既未提出具體事證證明，尚難
採信，亦遭行政院決定駁回。原告復執與復查、訴願、再訴願相同主張資為爭議，核
無理由外，另查原告之客戶（消費者）為至泰雅渡假村休閒旅遊之不特定人群，與原
告應無買賣消費外之其他資金往來情事，原告又無法就其主張提出具體事證供核，顯
屬事後推諉之詞，自無可採。關於罰鍰部分：原告經中機組查獲漏報營業收入六、○
五三、一九二元，致漏報所得額七二六、三八三元，逃漏營利事業所得稅一八一、五
九六元，違反所得稅法第七十一條第一項規定，被告取有八十一年度營利事業所得稅
結算申報書影本、承諾書及談話筆錄七份等證據可稽，違章事實明確，裁處罰鍰一四
五、二○○元。惟依大院八十六年度判字第二二四六號判決書，原告實際漏報營業收
入為六、○四八、四四五元，依所得稅法第一百十條第一項規定，原裁處罰鍰一四五
、二○○元，復查後減列一○○元，變更裁處罰鍰為一四五、一○○元，洵無違誤。
原告訴願仍持相同理由，財政部遂駁回其訴願；原告再訴願時訴稱被告以同業利潤標
準核定所得額，已含有懲罰性質，再裁處罰鍰顯係重複處罰。經查原告未能提示證明
所得額之帳簿、文據，依行為時所得稅法第八十三條第一項規定，被告按同業利潤標
準核定其所得額，並以其短報所得額，依同法第一百十條第一項規定，處以所漏稅額
○‧八倍罰鍰，並無重複處罰情事，所訴核不足採，行政院遂駁回其再訴願。原告仍
執與復查、訴願、再訴願相同主張資為爭議，所訴自無足採，請判決駁回原告之訴等
語。
    理  由
按「營利事業所得之計算，以其本年度收入總額減除各項成本費用、損失及稅捐後之
純益額為所得額。」「稽徵機關進行調查或復查時，納稅義務人應提示有關各種證明
所得額之帳簿、文據；其未提示者，稽徵機關得依查得之資料或同業利潤標準，核定
其所得額。」「納稅義務人已依本法規定辦理結算申報，但對依本法規定應申報課稅
之所得額有漏報或短報情事者，處以所漏稅額兩倍以下之罰鍰。」「稅捐之核課期間
，依左列規定：一、依法應由納稅義務人申報繳納之稅捐，已在規定期間內申報，且
無故意以詐欺或不正當方法逃漏稅捐者，其核課期間為五年。二、‧‧‧三、未於規
定期間內申報，或故意以詐欺或其他不正當方法逃漏稅捐者，其核課期間為七年。」
「在前項核課期間內，經另發現應徵之稅捐者，仍應依法補徵或並予處罰。」為行為
時所得稅法第二十四條第一項、第八十三條第一項、第一百十條第一項及行為時稅捐
稽徵法第二十一條第一項第一款、第三款及第二項前段所規定。本件原告八十一年度
營利事業所得稅結算申報，原經被告核定課稅所得額為零。嗣中機組查獲原告短報營
業收入，經被告會同南投縣稅捐稽徵處查核結果，原告短報八十一年度營業收入六、
○五三、一九二元，因原告無法提示證明所得額之帳證文據，乃按同業利潤標準（小
吃店業行業代號六四一二—一一，淨利率百分之十二）核定短報部分之所得額七二六
、三八三元，除發單補徵八十一年度營利事業所得稅二九○、八六七元外，並依行為
時所得稅法第一百十條第一項規定，處以所漏稅額一八一、五九六元○‧八倍之罰鍰
一四五、二○○元。原告不服，以本案核定稅額繳款書與罰鍰繳款書上所記載本稅與
罰鍰金額不符，又被告核定短報營業收入六、○五三、一九二元與南投縣稅捐稽徵處
核定短報營業收入六、○四八、四四五元不符云云，申經復查結果，以依本院八十六
年度判字第二二四六號判決書所載原告八十一年度逃漏銷售額為六、○四八、四四五
元，與原告主張相同，應核減漏報營業收入四、七四七元，原告無法提示證明所得額
之帳簿文據供核，仍應按同業利潤標準核定所得額。又原告短報營業收入六、○四八
、四四五元，致短報所得額七二五、八一三元，逃漏營利事業所得稅一八一、四五三
元，有八十一年度營利事業所得稅結算申報書影本、承諾書及談話筆錄可稽，違章事
實明確，應處以罰鍰一四五、一○○元，乃准予核減營業收入四、七四七元及罰鍰一
○○元。原告仍不服，循序提起行政訴訟，主張如事實欄所載。經查中機組於泰雅渡
假村查扣帳證一批，內含餐廳部分之營收資料，原告即係設於泰雅渡假村之餐廳，據
泰雅渡假村之總經理蔡文田八十三年七月七日於中機組調查時陳稱：「泰雅渡假村內
設有餐廳，向南投稅捐處申請以『泰陽小吃部』名義對外營業，登記負責人為甲○○
，實際負責人為我本人。」會計人員陳碧蓉、林靜惠亦證稱：「泰雅渡假村設有餐廳
，對外營業，實際負責人亦為蔡文田。」原告曾以甲○○為代表人，申報八十一年度
營利事業所得稅，其組織型態為合夥，有調查筆錄影本及營利事業所得稅結算申報書
附原處分卷可稽。是原告雖係泰雅渡假村所設餐廳部門，由蔡文田負責經營，但既以
泰陽小吃部合夥名義對外營業，並登記甲○○為代表人，應自負營利事業所得稅繳納
義務，原處分以原告為補稅處罰對象，並列其對外名義代表人為代表人，並無不合。
本件處分對象係泰陽小吃部合夥組織，非甲○○個人，應無違反實質課稅原則。上開
查扣之帳證既有原告營收資料，會計人員斷無憑空記載之理，該帳證資料應堪採認。
被告會同南投縣稅捐稽徵處及蔡文田、陳碧蓉、林靜惠等人共同清點核算查扣之帳證
資料結果，原告之八十一年營業總收入為一○、四七二、○二七元；（含稅，尚未扣
除營業折扣），扣除申報銷售額四、一一六、三六○元，短報銷售額六、三五五、六
六七元（含稅，未含稅之短報銷售額應為6,355,667÷ (1+5%)= 6,053,016 ，被告初
核誤為6,053, 192），有查扣之帳證及經蔡文田、陳碧蓉、林靜惠等簽認並蓋用原告
商號印章之營業收入明細表、短漏報營業稅銷售額統計表暨調查筆錄足考，原告主張
被告未詳加審查核對原始記帳憑證云云，應不足採。被告依上開證據核定，尚無牴觸
本院三十九年判字第二號判例意旨或臺灣省政府財政廳五十二年四月二十二日財稅字
第七三○二○號令頒之違章漏稅案件處理作業要點。又營利事業之收入、支出，非必
全部經銀行為之，故該營業日報表數額與銀行收支是否一致，並無查證之必要。上開
金額經南投縣稅捐稽徵處於營業稅重為復查核定准予認列營業折扣四、八○○元（含
稅），實際逃漏營業收入為六、三五○、八六七元，扣除營業稅逃漏之銷售額為六、
○四八、四四五元（6,350,867÷ (1+5%)= 6,048,445 ），並經本院八十六年度判字
第二二四六號判決確定，被告復查決定而乃依上開銷售額，核減原告營業收入四、七
四七元（6,053,192 -6,048,445），尚非無據。又原告無法提示證明所得額之帳簿文
據供核，且同意被告依照所得稅法第八十三條及同法施行細則第八十一條規定，按同
業利潤標準（行業代號：6412—11，淨利率百分之十二）重行核定課稅所得，有渠於
八十六年五月八日出具之同意書附原處卷足憑，被告復查決定按同業利潤核定其課稅
所得額為一、一九六、二三三元（原申報營業收入淨額3,920,167+逃漏營業收入淨額
6,048,445=營業收入淨額9,968,612; 9,968,612x12%=1,196,233），短報課稅所得額
七二五、八一三元（6,048,445 x12%），逃漏所得稅額一八一、四五三元〔申報營業
收入淨額3,920,167x 12%=申報核定所得額470,420；原告申報自八十一年三月二十九
日起營業，當年度營業期間以十個月計；(申報核定所得額470,420x 12/10x稅率25%-
累進差額10,000）x 10/12=申報核定應納稅額109,271；（(申報核定所得額470,420
+短漏報所得額725,8 13)x 12/10x25%-10,000）=全部應納稅額290,724；290,724-申
報核定應納稅額109, 271=漏稅額181,453〕，並按所漏稅額處○．八倍之罰鍰一四五
、一○○元，洵無不當。原告主張其所有帳簿文據被中機查扣並移由南投縣稅捐稽徵
處保管，並非無法提示云云，惟被告於八十七年三月二十三日派員至南投縣稅捐稽徵
處調閱查核結果，被查扣帳證均屬泰雅渡假村所有；屬原告部分者僅營業日報表（收
入部分），並無各項營業費用之帳簿憑證，所稱核不足採。原告另訴稱，前述營業日
報表所列收入包含與客戶資金往來收入乙節，查原告之客戶（消費者）為至泰雅渡假
村休閒旅遊之不特定人群，衡情與原告應無買賣消費外之其他資金往來情事，且既列
於營業日報，自係營業收入，原告於會同查帳時，亦未否認，其嗣後否認，又無法就
其主張提出具體事證供核，顯屬事後推諉之詞，自無可採。至原告聲稱：該表所列交
際費係對領隊司機附贈之餐飲，乃一方面列為餐廳收入，另一方面列為交際費，實際
並無此項收入云云，未據舉證以實其說，並無可採。末查，原告未能提示證明所得額
之帳簿、文據，依行為時所得稅法第八十三條第一項規定，應按同業利潤標準核定其
所得額，與其短報所得額行為，應依同法第一百十條第一項規定處罰鍰，係不同情形
，並無重複處罰情事。綜上所述，被告復查決定核定原告實際逃漏營業收入為六、三
五○、八六七元，扣除營業稅逃漏之銷售額為六、○四八、四四五元，課稅所得額為
一、一九六、二三三元，短報課稅所得額七二五、八一三元，全部應納稅額二九○、
七二四元，逃漏所得稅額一八一、四五三元，除補徵所得稅外，並按所漏稅額處○．
八倍之罰鍰一四五、一○○元，揆諸首揭規定，並無違誤，一再訴願決定，遞予維持
，俱無不合。原告訴請撤銷，非有理由，應予駁回。
據上論結，本件原告之訴為無理由，爰依行政訴訟法施行法第二條、行政訴訟法第九
十八條第三項前段，判決如主文。
中    華    民    國     九十        年      五      月      十一       日
                    最 高 行 政 法 院  第 一 庭
                                審 判 長 法  官      蔡  進  田
                                         法  官      黃  合  文
                                         法  官      吳  明  鴻
                                         法  官      黃  璽  君
                                         法  官      廖  宏  明
右  正  本  證  明  與  原  本  無  異
                                         法院書記官  邱  彰  德
中    華    民    國     九十        年      五      月      十一       日


司法院資訊處製作；財團法人民間司法改革基金會備份。
